---
documentclass: extarticle
output:
  pdf_document:
    number_sections: true
    toc: false
  word_document:
    toc: false
  html_document:
    toc: false
    df_print: paged
lang: es
fontsize: 12pt
geometry: margin=3cm
urlcolor: blue
linkcolor: black
header-includes:
- \usepackage{graphicx}
- \usepackage{float}
- \usepackage{amssymb}
- \usepackage{caption}
- \usepackage{esint}
- \usepackage{setspace}
- \captionsetup[figure]{name=Figura,labelsep=period}
- \captionsetup[table]{name=Tabla,labelsep=period}
- \setlength{\parskip}{0.5em}
- \usepackage{array}
- \usepackage{ragged2e}
- \usepackage{longtable}
- \usepackage{booktabs}
- \newcolumntype{L}[1]{>{\RaggedRight\arraybackslash}p{#1}}
---

\begin{titlepage}
		\centering
		
		\vspace{1cm}
		
		\includegraphics[width=\textwidth]{imagenes/tecnologico-de-monterrey-blue.png}
		
		\vspace{2cm}
		
		{\LARGE\bfseries Etapa 2: Comprensión y preparación de datos\par}
		
		\vspace{0.5cm}
		
		{\LARGE\bfseries Modelación estadística para la toma de decisiones \par}
		
		\vspace{3cm}
		
		{\Large Fernanda Meléndez Banda A00843603\par}
		{\Large Carlos Emilio Escobedo Castillo A00843640\par}
		{\Large Eduardo David Vargas Herrera A00843714\par}
		{\Large Rodrigo Fuentes Quintana A00843675\par}
		
		\vspace{0.5cm}
		
		
		\vfill
		
		{\large \today\par}
		
\end{titlepage}

<!--
ANTES DE ENTREGAR:
1. Llena autor, número de equipo, matrículas y grupo (YAML de arriba) y la liga al Rmd (última sección).
2. Archivo requerido en la misma carpeta: DatosEquipo6_v2.csv
   con las columnas anio, H_LEC, SEXO, COND_ACT, P10, P11, P26.
3. Las interpretaciones de la sección 4 y las conclusiones se generan con las cifras del código
   y con frases que cambian según el sentido del resultado. Después de tejer, léelas completas
   y confirma que dicen lo que muestran las tablas.
4. Ideas del marco teórico usadas en las interpretaciones (agrega aquí o en el texto las citas
   exactas de tu marco): (a) autorreporte y deseabilidad social en encuestas de lectura;
   (b) capital simbólico de la lectura en encuestas oficiales (qué cuenta como "leer");
   (c) prácticas letradas cotidianas y modelo ideológico de alfabetización;
   (d) género, trabajo doméstico y pobreza de tiempo;
   (e) brechas de género en la participación cultural según condición de actividad.
5. El cuerpo (hasta Conclusiones) no debe pasar de 5 páginas. Se mide tejiendo a PDF; el formato PDF es el que trae márgenes y letra compactos.
-->

```{r setup, include=FALSE}
knitr::opts_chunk$set(echo = FALSE, warning = FALSE, message = FALSE,
                      fig.width = 7, fig.height = 3, dpi = 120)
options(knitr.kable.NA = "—")
library(knitr)
library(e1071)   # skewness() y kurtosis()

pct = function(a, b) round(100 * a / b, 1)
f   = function(x) sprintf("%.1f", unname(x))                        # un decimal para el texto
si  = function(cond, a, b = "") if (isTRUE(cond)) a else b          # frase condicional para el texto
```

```{r datos}
# ---- Lectura ----
raw = read.csv("DatosEquipo6_v2.csv")
names(raw) = ifelse(tolower(names(raw)) == "anio", "anio", toupper(names(raw)))
datos = raw
vars6 = c("H_LEC", "SEXO", "COND_ACT", "P10", "P11", "P26")

# ---- Calidad: rangos del diccionario MOLEC ----
rango_dic = list(H_LEC = 1:4, SEXO = 1:2, COND_ACT = 1:10,
                 P10 = 1:25, P11 = 1:6, P26 = 2:360)

# "Vacío" = NA, 0 (blanco por pase) o, en COND_ACT, 99 (no especificado)
vacio = function(v) {
  x = raw[[v]]
  is.na(x) | x == 0 | (v == "COND_ACT" & x == 99)
}

calidad = data.frame(
  Variable = vars6,
  Vacios = sapply(vars6, function(v) sum(vacio(v))),
  Fuera  = sapply(vars6, function(v) sum(!vacio(v) & !(raw[[v]] %in% rango_dic[[v]]))),
  row.names = NULL)

# Los vacíos pasan a NA. Los valores fuera de rango (P10 > 25) NO se eliminan.
for (v in vars6) datos[[v]][vacio(v)] = NA
fuera10 = calidad$Fuera[calidad$Variable == "P10"]

# ---- Etiquetas y grupos ----
motivos = c("Trabajo", "Estudio", "Cultura general / estar al día",
            "Gusto / entretenimiento", "Religión", "Otro")

datos$Sexo_lbl  = factor(datos$SEXO, levels = 1:2, labels = c("Hombre", "Mujer"))
datos$H_LEC_lbl = factor(datos$H_LEC, levels = 1:4,
                         labels = c("1. Habitual", "2. Otros materiales",
                                    "3. Leyó sin percibirse lector", "4. No lector"))
# Autopercepción (solo H_LEC = 1 y 3 entran a la comparación de revistas)
datos$Aut = factor(ifelse(datos$H_LEC == 1, "Se percibe lector",
                   ifelse(datos$H_LEC == 3, "No se percibe lector", NA)),
                   levels = c("Se percibe lector", "No se percibe lector"))

# COND_ACT: 7 = quehaceres del hogar; 1-3 = trabaja. Estudiantes, jubilados y otras condiciones no se comparan.
datos$Grupo = ifelse(datos$SEXO %in% 2 & datos$COND_ACT %in% 7, "Mujer hogar",
              ifelse(datos$SEXO %in% 2 & datos$COND_ACT %in% 1:3, "Mujer trabaja",
              ifelse(datos$SEXO %in% 1 & datos$COND_ACT %in% 1:3, "Hombre trabaja", NA)))
# El orden de los niveles fija el orden de los grupos en TODAS las tablas y gráficas
datos$Grupo = factor(datos$Grupo, levels = c("Mujer hogar", "Mujer trabaja", "Hombre trabaja"))

datos$Cond_lbl = cut(datos$COND_ACT, breaks = c(0, 3, 5, 6, 7, 8, 10),
                     labels = c("Trabaja o tiene trabajo (01-03)", "Busca o espera trabajo (04-05)",
                                "Estudiante (06)", "Quehaceres del hogar (07)",
                                "Jubilado o pensionado (08)", "Incapacitado u otra situación (09-10)"))

# ---- Universos ----
V = subset(datos, !is.na(H_LEC))                              # H_LEC válido
U = subset(V, !is.na(Grupo))                                  # tres grupos de comparación
L = subset(U, H_LEC %in% c(1, 3) & !is.na(P10))               # lectores de revistas
H = subset(V, SEXO == 1 & COND_ACT == 7)                      # hombres del hogar (solo casos)
stopifnot(!anyNA(L$P11), !anyNA(L$P26))                       # P10, P11 y P26 coinciden en N

n_est   = sum(V$COND_ACT %in% 6)                              # estudiantes
n_jub   = sum(V$COND_ACT %in% 8)                              # jubilados
n_otras = sum(!is.na(V$SEXO) & V$COND_ACT %in% c(4:6, 8:10))  # otras condiciones (no se comparan)

# ---- Base preparada ----
write.csv(U[, c("anio", "H_LEC", "SEXO", "COND_ACT", "Grupo", "P10", "P11", "P26")],
          "DatosEquipo6_base_limpia.csv", row.names = FALSE)
```

```{r funciones}
# Aviso por base pequeña (N < 30) o celda pequeña (n < 5); la columna solo aparece si hay avisos
marcar = function(df, min_n = 30, min_cel = 5) {
  aviso = rep("", nrow(df))
  if ("N" %in% names(df)) aviso[df$N < min_n] = "N<30: no interpretar"
  if ("n" %in% names(df)) aviso[aviso == "" & df$n < min_cel] = "n<5: poco estable"
  if (any(aviso != "")) df$Aviso = aviso
  df
}

# Medidas de una variable numérica por grupo y autopercepción
resumen_num = function(df, var) {
  r = aggregate(df[[var]], by = list(Grupo = df$Grupo, Aut = df$Aut),
                FUN = function(x) c(N = length(x), Media = mean(x), DE = sd(x), Min = min(x),
                                    Q1 = quantile(x, .25, names = FALSE), Mediana = median(x),
                                    Q3 = quantile(x, .75, names = FALSE), Max = max(x)))
  r = do.call(data.frame, r)
  r = r[order(r$Grupo, r$Aut), ]
  names(r) = c("Grupo", "Autopercepción", "N", "Media", "DE", "Mín", "Q1", "Mediana", "Q3", "Máx")
  r$Media = round(r$Media, 1)
  r$DE = round(r$DE, 1)
  rownames(r) = NULL
  r
}

# Se percibe lector menos no se percibe lector, por grupo
contraste = function(res) {
  a = res[res[[2]] == "Se percibe lector", ]
  b = res[res[[2]] == "No se percibe lector", ]
  data.frame(Grupo = a$Grupo, N_se_percibe = a$N, N_no_se_percibe = b$N,
             Dif_media = round(a$Media - b$Media, 1), Dif_Q1 = a$Q1 - b$Q1,
             Dif_mediana = a$Mediana - b$Mediana, Dif_Q3 = a$Q3 - b$Q3, row.names = NULL)
}

# Diagramas de caja por autopercepción, un panel por grupo (en el orden de los niveles de Grupo)
graf_caja = function(df, var, ylab, ymax) {
  op = par(mfrow = c(1, 3), mar = c(5, 4, 3, 1))
  for (g in levels(df$Grupo)) {
    d = df[df$Grupo == g, ]
    nom = paste0(c("Se percibe\nlector", "No se percibe\nlector"), "\n(N=", as.vector(table(d$Aut)), ")")
    boxplot(d[[var]] ~ d$Aut, names = nom, ylim = c(0, ymax), outline = FALSE,
            col = c("#F8766D80", "#00BFC480"), main = g, xlab = "", ylab = ylab, cex.axis = 0.8)
    stripchart(d[[var]] ~ d$Aut, vertical = TRUE, method = "jitter", jitter = 0.15,
               pch = 16, cex = 0.4, col = rgb(0, 0, 0, 0.25), add = TRUE)
  }
  par(op)
}

# Medidas de una variable numérica (descripción individual)
desc_num = function(x) c(N = length(x), Media = mean(x), Mediana = median(x), DE = sd(x),
                         CV = 100 * sd(x) / mean(x),
                         Q1 = quantile(x, .25, names = FALSE), Q3 = quantile(x, .75, names = FALSE),
                         Min = min(x), Max = max(x), Sesgo = skewness(x), Curtosis = kurtosis(x))
```

```{=latex}
\captionsetup{labelformat=empty, font=small, skip=3pt}
```

# 1. Pregunta de investigación y objetivos

**Pregunta general.** ¿Se corresponde la autopercepción como lector (H_LEC) con la práctica real de lectura de revistas, observada en tres dimensiones: volumen (número de revistas, P10), duración (tiempo continuo de lectura, P26) y motivo principal (P11), y varía esa correspondencia según el sexo (SEXO) y la dedicación a los quehaceres del hogar (COND_ACT) en las personas adultas de la muestra de la MOLEC entre 2022 y 2024?

**Objetivo general.** Describir y comparar la práctica de lectura de revistas (P10, P26 y P11) entre quienes se perciben lectores y quienes no se perciben como tales pero leyeron algún material (H_LEC = 1 frente a H_LEC = 3), en tres grupos definidos por SEXO y COND_ACT (mujeres dedicadas al hogar, mujeres que trabajan y hombres que trabajan). Se entenderá que hay correspondencia cuando quienes no se perciben lectores muestren menor volumen y menor duración que quienes sí; si sus valores son parecidos, se tratará de una práctica que no se reconoce como lectura.

| | Pregunta específica | Objetivo específico | Variables |
|---|---|---|---|
| 1 | Entre quienes leyeron revistas, ¿difiere el número de revistas leídas entre quienes se perciben lectores y quienes no, y varía según el grupo? | Comparar el número de revistas leídas según autopercepción y grupo. | P10, H_LEC, SEXO, COND_ACT |
| 2 | ¿Difiere el tiempo continuo de lectura según H_LEC y según el grupo? | Comparar los minutos continuos de lectura según autopercepción y grupo. | P26, H_LEC, SEXO, COND_ACT |
| 3 | ¿Difiere el motivo principal de lectura de revistas según H_LEC y según el grupo? | Comparar la proporción que lee por gusto o entretenimiento según autopercepción y grupo. | P11, H_LEC, SEXO, COND_ACT |

# 2. La base y su preparación

**Base.** El archivo reúne la MOLEC de los años `r paste(sort(unique(raw$anio)), collapse = ", ")`: `r nrow(raw)` registros (cada uno es una persona de 18 años o más) y `r ncol(raw)` columnas (las seis variables de análisis y el año). Las variables se contrastaron con los diccionarios de los tres años para confirmar el mismo significado y codificación. [CONFIRMAR ANTES DE ENTREGAR Y QUITAR ESTA NOTA] Los blancos por pase (0 o NA) y el código 99 de COND_ACT no son respuestas válidas, por lo que se recodificaron como NA; en P10, P11 y P26 el vacío es un pase (quien no leyó revistas no responde) y entre los lectores de revistas no hay faltantes. P10 tiene `r fuera10` valores por encima del máximo del diccionario (25): se conservan y su efecto se revisa en el Anexo A6. El análisis es descriptivo y **sin factor de expansión**: describe a la muestra, no a la población de México. Las variables se describen en el Anexo A1 y los universos de análisis en el Anexo A8.

**Grupos de comparación.** Se comparan **mujeres dedicadas al hogar** (COND_ACT = 07), **mujeres que trabajan** y **hombres que trabajan** (COND_ACT = 01-03). No se incluyen estudiantes (`r n_est`), jubilados (`r n_jub`) ni las demás condiciones (`r n_otras` personas en total), porque su edad difiere mucho de la de las mujeres del hogar y se mezclaría la edad con la ocupación. Así, mujeres del hogar frente a mujeres que trabajan contrasta la ocupación dentro de un mismo sexo, y mujeres frente a hombres que trabajan contrasta el sexo dentro de una misma ocupación; como COND_ACT registra la actividad principal de la semana pasada, las mujeres que trabajan pueden también realizar trabajo doméstico. Los hombres dedicados al hogar son `r nrow(H)` y solo se describen como casos (Anexo A7). Cada tabla trae su base (N); con N < 30 la cifra se marca y no se interpreta.

# 3. Descripción individual de las variables

```{r num}
tab_num = rbind(desc_num(L$P10), desc_num(L$P26))
rownames(tab_num) = c("P10: revistas (3 meses)", "P26: minutos continuos")
kable(round(tab_num, 1), caption = "Tabla 1. Medidas descriptivas de P10 y P26 en lectores de revistas")
s10 = round(tab_num[1, ], 1)
s26 = round(tab_num[2, ], 1)
```

**Variables cuantitativas.** Entre las `r s10["N"]` personas que leyeron revistas, los datos se concentran en valores bajos: la mitad leyó `r s10["Mediana"]` revistas o menos en tres meses (Q1 = `r s10["Q1"]`, Q3 = `r s10["Q3"]`) y la mitad tiene sesiones continuas de `r s26["Mediana"]` minutos o menos (Q1 = `r s26["Q1"]`, Q3 = `r s26["Q3"]`). Ambas distribuciones son asimétricas a la derecha (sesgo = `r s10["Sesgo"]` en P10 y `r s26["Sesgo"]` en P26; histogramas en la Figura A2), por lo que la media (`r s10["Media"]` revistas y `r s26["Media"]` minutos) queda por encima de la mediana. La variabilidad es alta (CV = `r s10["CV"]` % y `r s26["CV"]` %) y hay valores inusuales (hasta `r s10["Max"]` revistas y `r s26["Max"]` minutos), por lo que se privilegian la mediana y los cuartiles. La lectura de revistas aparece así como una práctica de volumen modesto, con pocos lectores muy intensos que elevan los promedios.

```{r cual}
fh = table(V$H_LEC_lbl)
fp = table(factor(L$P11, levels = 1:6, labels = motivos))
ph = pct(as.vector(fh), sum(fh))
pp = pct(as.vector(fp), sum(fp))
t3 = rbind(
  data.frame(Variable = paste0("H_LEC (N=", nrow(V), ")"), Categoría = names(fh),
             n = as.vector(fh), "%" = ph, check.names = FALSE),
  data.frame(Variable = paste0("P11 (N=", nrow(L), ")"), Categoría = names(fp),
             n = as.vector(fp), "%" = pp, check.names = FALSE))
```

**Variables cualitativas.** En la muestra, `r ph[1]` % es lectora habitual de materiales MOLEC (H_LEC = 1), `r ph[3]` % no se percibe lectora pero leyó algún material (H_LEC = 3) y `r ph[4]` % no leyó ninguno; la categoría 2 es marginal (`r ph[2]` %). Entre quienes leyeron revistas, el motivo más frecuente es el gusto o entretenimiento (`r pp[4]` %), seguido de la cultura general (`r pp[3]` %); trabajo y estudio suman `r pct(sum(fp[1:2]), sum(fp))` %. Las frecuencias completas están en el Anexo A9 y la composición por SEXO y COND_ACT en el Anexo A2.

# 4. Comparaciones según el objetivo

## 4.1 Condición lectora por grupo (pregunta general)

```{r hlec-grupo}
tb = table(U$Grupo, U$H_LEC_lbl)
pc = round(100 * prop.table(tb, 1), 1)
t4 = data.frame(Grupo = rownames(tb), N = as.vector(rowSums(tb)),
                as.data.frame.matrix(pc), check.names = FALSE, row.names = NULL)
names(t4)[3:6] = c("1 Habitual", "2 Otros", "3 Leyó sin percibirse lector", "4 No lector")
t4[["% con H_LEC 3 entre quienes no acostumbran leer"]] = pct(tb[, 3], tb[, 3] + tb[, 4])
kable(marcar(t4), caption = "Tabla 2. Condición lectora (H_LEC) dentro de cada grupo, en % (cada fila suma 100 % en las cuatro categorías)")

hab = pc[, 1]; sper = pc[, 3]; nol = pc[, 4]
pr = t4[[ncol(t4)]]

A = subset(U, H_LEC %in% c(1, 3))
cob = do.call(rbind, lapply(levels(A$Grupo), function(g) do.call(rbind, lapply(levels(A$Aut), function(a) {
  d = A[A$Grupo == g & A$Aut == a, ]
  data.frame(Grupo = g, Autopercepción = a, N = nrow(d), "Leyeron revistas" = sum(!is.na(d$P10)),
             "%" = pct(sum(!is.na(d$P10)), nrow(d)), check.names = FALSE)
}))))
cp = cob[["%"]]
```

La proporción de lectores habituales es de `r f(hab[1])` % en mujeres dedicadas al hogar, `r f(hab[2])` % en mujeres que trabajan y `r f(hab[3])` % en hombres que trabajan; los no lectores (H_LEC = 4) son `r f(nol[1])` %, `r f(nol[2])` % y `r f(nol[3])` %, y quienes no se perciben lectores pero leyeron algún material (H_LEC = 3), `r f(sper[1])` %, `r f(sper[2])` % y `r f(sper[3])` % (Figura A1). `r si(hab[1] < min(hab[2:3]), "La menor proporción de lectores habituales se observa en las mujeres dedicadas al hogar.", "Las mujeres dedicadas al hogar no son el grupo con menor proporción de lectores habituales.")` Entre quienes dicen no acostumbrar leer, el porcentaje que sí leyó algún material es `r f(pr[1])` %, `r f(pr[2])` % y `r f(pr[3])` %, respectivamente. `r si(pr[1] < min(pr[2:3]), "Las mujeres del hogar son las que menos leen algún material sin percibirse lectoras: en la muestra no se observa que esta práctica no reconocida como lectura sea mayor en ellas.", si(pr[1] > max(pr[2:3]), "Las mujeres del hogar son las que más leen algún material sin percibirse lectoras.", "No se observa un orden claro entre los grupos en este porcentaje."))` Entre quienes se perciben lectores leyó revistas `r f(cp[1])` %, `r f(cp[3])` % y `r f(cp[5])` %, y entre quienes no, `r f(cp[2])` %, `r f(cp[4])` % y `r f(cp[6])` % (Anexo A10). `r si(cp[6] < min(cp[c(2, 4)]), "Los hombres que no se perciben lectores son quienes menos leyeron revistas; pudieron leer otros materiales que aquí no se miden.", "")` Como H_LEC = 3 incluye cualquier material MOLEC, la práctica de quienes no leyeron revistas puede estar en otros materiales, lo que delimita lo que la comparación puede mostrar.

## 4.2 Pregunta 1: número de revistas (P10)

```{r p10, fig.height=2.4, fig.cap="Figura 1. Número de revistas leídas (P10) según autopercepción y grupo (se omiten del eje los valores mayores a 15; los puntos son personas)"}
res10 = resumen_num(L, "P10")
kable(marcar(res10), caption = "Tabla 3. Número de revistas leídas (P10) por grupo y autopercepción")
graf_caja(L, "P10", "Revistas (últimos 3 meses)", 15)

lec = c(1, 3, 5); nlec = c(2, 4, 6)
dm10 = res10$Mediana[lec] - res10$Mediana[nlec]
dx10 = round(res10$Media[lec] - res10$Media[nlec], 1)
p10_parecido = all(abs(dm10) <= 1)
```

Entre quienes se perciben lectores, la mediana de revistas es `r res10$Mediana[1]` en mujeres del hogar, `r res10$Mediana[3]` en mujeres que trabajan y `r res10$Mediana[5]` en hombres que trabajan; entre quienes no se perciben lectores es `r res10$Mediana[2]`, `r res10$Mediana[4]` y `r res10$Mediana[6]` (diferencias de `r paste(dm10, collapse = ", ")` revistas). El tercer cuartil es `r res10$Q3[1]`, `r res10$Q3[3]` y `r res10$Q3[5]` en quienes se perciben lectores, frente a `r res10$Q3[2]`, `r res10$Q3[4]` y `r res10$Q3[6]` en quienes no, y las medias difieren en `r paste(dx10, collapse = ", ")` revistas; estas últimas se ven elevadas por valores muy altos (hasta `r max(res10[[10]])`) y la variabilidad es mayor entre quienes se perciben lectores (DE de `r min(res10$DE[lec])` a `r max(res10$DE[lec])`, frente a `r min(res10$DE[nlec])` a `r max(res10$DE[nlec])`). `r si(p10_parecido, "En volumen de revistas, quienes no se perciben lectores se parecen mucho a quienes sí, sobre todo en el centro de la distribución: la distancia entre autopercepción y práctica no está en cuántas revistas se leen.", si(all(dm10 > 0), "Quienes no se perciben lectores leen menos revistas que quienes sí, por lo que en volumen la autopercepción parece corresponderse con la práctica.", "El sentido de la diferencia no es el mismo en todos los grupos, por lo que no se resume en un solo patrón."))` `r si(abs(res10$Mediana[1] - res10$Mediana[3]) >= 1 | abs(res10$Media[1] - res10$Media[3]) >= 1, "Entre mujeres del hogar y mujeres que trabajan se observan diferencias en el volumen (Tabla 3).", paste0("Entre mujeres del hogar y mujeres que trabajan que se perciben lectoras, el volumen es muy parecido (mediana de ", res10$Mediana[1], " y ", res10$Mediana[3], "; media de ", res10$Media[1], " y ", res10$Media[3], ")."))` Los cuartiles por grupo se completan en el Anexo A3.

## 4.3 Pregunta 2: tiempo continuo de lectura (P26)

```{r p26, fig.height=2.4, fig.cap="Figura 2. Minutos continuos de lectura (P26) según autopercepción y grupo (se omiten del eje los valores mayores a 120 minutos)"}
res26 = resumen_num(L, "P26")
kable(marcar(res26), caption = "Tabla 4. Minutos continuos de lectura (P26) por grupo y autopercepción (cualquier material)")
graf_caja(L, "P26", "Minutos continuos", 120)

dm26 = res26$Mediana[lec] - res26$Mediana[nlec]
dx26 = round(res26$Media[lec] - res26$Media[nlec], 1)
p26_lec_mayor = all(res26$Media[lec] > res26$Media[nlec])
hogar_corta = res26$Media[1] < min(res26$Media[c(3, 5)]) & res26$Q3[1] <= min(res26$Q3[c(3, 5)])
```

Entre quienes se perciben lectores, la mediana de minutos continuos es `r res26$Mediana[1]` en mujeres del hogar, `r res26$Mediana[3]` en mujeres que trabajan y `r res26$Mediana[5]` en hombres que trabajan; entre quienes no se perciben lectores es `r res26$Mediana[2]`, `r res26$Mediana[4]` y `r res26$Mediana[6]`. Los cuartiles Q1-Q3 de quienes se perciben lectores son `r res26$Q1[1]`-`r res26$Q3[1]`, `r res26$Q1[3]`-`r res26$Q3[3]` y `r res26$Q1[5]`-`r res26$Q3[5]`, frente a `r res26$Q1[2]`-`r res26$Q3[2]`, `r res26$Q1[4]`-`r res26$Q3[4]` y `r res26$Q1[6]`-`r res26$Q3[6]`, y las medias difieren en `r paste(dx26, collapse = ", ")` minutos. Las distribuciones son asimétricas a la derecha (hasta `r max(res26[[10]])` minutos) y P26 se refiere a cualquier material, no solo a revistas. `r si(p26_lec_mayor, "En los tres grupos, quienes se perciben lectores leen sesiones más largas que quienes no, aunque la magnitud de la diferencia varía según el grupo y la medida: quienes no se perciben lectores también leen, pero en sesiones más breves, lo que apunta a una correspondencia parcial entre autopercepción y práctica.", "En la duración continua no se observa que quienes se perciben lectores lean sesiones más largas en todos los grupos, por lo que la correspondencia con la autopercepción no es uniforme.")` `r si(hogar_corta, paste0("Entre quienes se perciben lectores, las mujeres del hogar tienen sesiones más cortas (media de ", f(res26$Media[1]), " minutos, Q3 de ", res26$Q3[1], ") que las mujeres que trabajan (", f(res26$Media[3]), " y ", res26$Q3[3], ") y los hombres que trabajan (", f(res26$Media[5]), " y ", res26$Q3[5], ")."), paste0("Entre quienes se perciben lectores no se observa que las mujeres del hogar tengan sesiones más cortas que los otros grupos (medias de ", f(res26$Media[1]), ", ", f(res26$Media[3]), " y ", f(res26$Media[5]), " minutos)."))`

## 4.4 Pregunta 3: motivo de lectura de revistas (P11)

```{r p11, fig.height=2.4, fig.cap="Figura 3. Lectores de revistas que leen por gusto o entretenimiento, por grupo y autopercepción (sobre las barras: % y personas/base)"}
Q3 = do.call(rbind, lapply(levels(L$Grupo), function(g) do.call(rbind, lapply(levels(L$Aut), function(a) {
  d = L[L$Grupo == g & L$Aut == a, ]
  data.frame(Grupo = g, Autopercepción = a, N = nrow(d),
             "Gusto (n)" = sum(d$P11 == 4),
             "Gusto (%)" = pct(sum(d$P11 == 4), nrow(d)),
             "Otros motivos (%)" = pct(sum(d$P11 != 4), nrow(d)), check.names = FALSE)
}))))
kable(marcar(Q3), caption = "Tabla 5. Motivo principal de lectura de revistas (gusto o entretenimiento frente a otros motivos), por grupo y autopercepción")

m  = matrix(Q3[["Gusto (%)"]], nrow = 2)
nm = matrix(Q3[["Gusto (n)"]], nrow = 2)
Nm = matrix(Q3[["N"]], nrow = 2)
op = par(mar = c(3, 4, 1, 1))
bp = barplot(m, beside = TRUE, names.arg = levels(L$Grupo), col = c("#F8766D80", "#00BFC480"),
             ylim = c(0, 118), ylab = "% que lee por gusto",
             legend.text = levels(L$Aut), args.legend = list(x = "topright", cex = 0.7, bty = "n"))
text(bp, m, labels = paste0(m, " % (", nm, "/", Nm, ")"), pos = 3, cex = 0.6)
par(op)

gusto = Q3[["Gusto (%)"]]
dg = round(gusto[nlec] - gusto[lec], 1)
p11_dir = all(dg > 0)
hogar_gusto = gusto[1] > max(gusto[c(3, 5)])
```

Entre quienes se perciben lectores, leen por gusto o entretenimiento `r f(gusto[1])` % de las mujeres del hogar, `r f(gusto[3])` % de las mujeres que trabajan y `r f(gusto[5])` % de los hombres que trabajan; entre quienes no se perciben lectores, `r f(gusto[2])` %, `r f(gusto[4])` % y `r f(gusto[6])` %; la diferencia (no se percibe menos se percibe) es de `r paste(f(dg), collapse = ", ")` puntos porcentuales. Las bases de quienes no se perciben lectores son pequeñas (`r min(Q3$N[nlec])` a `r max(Q3$N[nlec])` personas), por lo que diferencias de pocos puntos no deben sobreinterpretarse. `r si(p11_dir, "En los tres grupos, quienes no se perciben lectores leen revistas por gusto o entretenimiento en mayor proporción que quienes sí se perciben.", "El sentido de la diferencia en el motivo no es el mismo en los tres grupos, por lo que no se resume en un solo patrón (Tabla 5 y Anexo A4).")` `r si(hogar_gusto, "Entre quienes se perciben lectores, las mujeres del hogar leen por gusto en mayor proporción que los otros dos grupos, en los que pesan más los motivos de trabajo, estudio o cultura general (Anexo A4).", "")`

# 5. Conclusiones de la etapa

**Patrones principales.** `r si(hab[1] < min(hab[2:3]), paste0("La lectura habitual es menos frecuente entre las mujeres del hogar (", f(hab[1]), " %) que entre las mujeres que trabajan (", f(hab[2]), " %) y los hombres que trabajan (", f(hab[3]), " %)."), paste0("La proporción de lectores habituales es de ", f(hab[1]), " %, ", f(hab[2]), " % y ", f(hab[3]), " % en mujeres del hogar, mujeres que trabajan y hombres que trabajan."))` Entre quienes leyeron revistas, `r si(p10_parecido, "el volumen es parecido sin importar la autopercepción (diferencias de mediana de una revista o menos)", "el volumen difiere según la autopercepción en al menos un grupo")`; `r si(p26_lec_mayor, "la duración continua es menor entre quienes no se perciben lectores", "la duración continua no sigue el mismo patrón en todos los grupos")`; y `r si(p11_dir, "su motivo es más recreativo", "el motivo no sigue el mismo patrón en todos los grupos")`. `r si(p10_parecido & p26_lec_mayor & p11_dir, "La correspondencia entre autopercepción y práctica parece, así, parcial: débil en volumen (P10) y más clara en duración (P26) y motivo (P11).", "Las tres dimensiones no apuntan en la misma dirección (Tablas 3 a 5), por lo que la correspondencia no es uniforme.")`

**Diferencias entre grupos.** El porcentaje de quienes no acostumbran leer pero sí leyeron algún material es `r f(pr[1])` % en mujeres del hogar, `r f(pr[2])` % en mujeres que trabajan y `r f(pr[3])` % en hombres que trabajan, y la proporción que leyó revistas entre quienes no se perciben lectores es `r f(cp[2])` %, `r f(cp[4])` % y `r f(cp[6])` %. `r si(hogar_corta, "Entre quienes se perciben lectores, las mujeres del hogar leen sesiones más cortas que los otros grupos.", "")` `r si(hogar_gusto, "Las mujeres del hogar que se perciben lectoras leen revistas por gusto en mayor proporción que los otros grupos.", "")`

**Lo que aún no puede responderse y lo que sigue.** Con un análisis descriptivo y sin ponderar no se puede afirmar que las diferencias sean estadísticamente distintas ni que valgan para la población, ni si se deben a la ocupación y al sexo o a diferencias de edad y escolaridad que aquí no se controlan. Tampoco se sabe qué leen quienes no leyeron revistas, porque la práctica se mide solo con revistas. Surgen preguntas como por qué las duraciones y los motivos distinguen más que los volúmenes, y si los patrones se mantienen en cada año (Anexo A5). En la siguiente etapa convendría contrastar formalmente las diferencias observadas en P10, P26 y P11 y compararlas según edad y escolaridad.

En conjunto, `r si(p10_parecido & p11_dir, "en la muestra de la MOLEC 2022-2024 las personas que no se perciben lectores pero leen revistas leen un número de revistas similar al de quienes sí se perciben, aunque por gusto y, en general, en sesiones más breves. Esto es compatible con que parte de la práctica lectora cotidiana no se reconozca como lectura, aunque estos datos no permiten confirmarlo.", "en la muestra de la MOLEC 2022-2024 la relación entre la autopercepción lectora y la práctica de lectura de revistas no es uniforme entre dimensiones ni entre grupos, por lo que conviene estudiarla por dimensión y por condición de vida.")`

**Limitaciones.** (1) Resultados sin ponderar: describen la muestra. (2) Se incluye solo a lectores de revistas y P26 se refiere a cualquier material. (3) Por construcción de H_LEC, entre lectores de revistas la distinción entre H_LEC = 1 y 3 corresponde a si la persona dice acostumbrar leer. (4) Estudiantes, jubilados y otras condiciones no se analizan, y no se ajusta por edad ni escolaridad. (5) El archivo no conserva identificadores, por lo que no se verificó si hay personas repetidas entre años. (6) Es un análisis descriptivo: describe asociaciones, no causalidad.

**Archivos.** Liga al archivo R Markdown: [PEGAR LIGA]. Base preparada: `DatosEquipo6_base_limpia.csv` (se adjunta).

\newpage

# Anexos

**Anexo A1 (Tabla A1).** Describe cada variable (tipo, categorías o unidad) y cuántos valores faltantes o fuera de rango tiene.

```{r anexo1}
tab_var = data.frame(
  Variable = vars6,
  Descripción = c("Condición lectora construida por INEGI",
                  "Sexo (preg. 8)", "Condición de actividad la semana pasada (preg. 15)",
                  "Revistas leídas en tres meses (preg. 10)",
                  "Motivo principal de lectura de revistas (preg. 11)",
                  "Minutos continuos de lectura de algún material (preg. 26)"),
  Tipo = c("Cat. nominal", "Cat. nominal", "Cat. nominal",
           "Num. discreta", "Cat. nominal", "Num. continua"),
  "Unidad o categorías" = c("1 Habitual; 2 Otros materiales; 3 Leyó sin acostumbrar; 4 No lector",
                            "1 Hombre; 2 Mujer",
                            "01-03 trabaja; 04-05 busca trabajo; 06 estudia; 07 hogar; 08 jubilado; 09-10 otra; 99 no especificado",
                            "Revistas (diccionario: 1 a 25)",
                            "1 Trabajo; 2 Estudio; 3 Cultura general; 4 Gusto; 5 Religión; 6 Otro",
                            "Minutos (diccionario: 2 a 360)"),
  "Falt. (n)" = calidad$Vacios,
  "Falt. (%)" = pct(calidad$Vacios, nrow(raw)),
  "Fuera rango (n)" = calidad$Fuera,
  check.names = FALSE)
cap_a1 = "Tabla A1. Variables seleccionadas y calidad de los datos (sobre todos los registros; en P10, P11 y P26 el vacío es un pase de pregunta)"
if (knitr::is_latex_output()) {
  # En PDF se fijan anchos de columna para que el texto largo se acomode
  kable(tab_var, format = "latex", booktabs = TRUE, caption = cap_a1, position = "H",
        align = c("p{1.8cm}", "p{3.4cm}", "p{1.8cm}", "p{4.2cm}", "r", "r", "r"))
} else {
  kable(tab_var, caption = cap_a1)
}
```

**Anexo A2 (Tabla A2).** Muestra cuántos hombres y mujeres hay en cada condición de actividad; justifica los grupos de comparación y el tamaño reducido de los hombres dedicados al hogar.

```{r anexo2}
tn = table(V$Cond_lbl, V$Sexo_lbl)
tc = data.frame(Condición = rownames(tn),
                Hombres = as.vector(tn[, "Hombre"]), "% hombres" = pct(as.vector(tn[, "Hombre"]), sum(tn[, "Hombre"])),
                Mujeres = as.vector(tn[, "Mujer"]), "% mujeres" = pct(as.vector(tn[, "Mujer"]), sum(tn[, "Mujer"])),
                check.names = FALSE)
kable(tc, caption = "Tabla A2. Composición por SEXO y COND_ACT (personas con H_LEC válido)")
```

**Anexo A3 (Tabla A3).** Resume, por grupo, cuánto difieren entre quienes se perciben lectores y quienes no la media y los cuartiles de P10 y P26; completa las Tablas 3 y 4.

```{r anexo3}
con = rbind(data.frame(Variable = "P10", contraste(res10)), data.frame(Variable = "P26", contraste(res26)))
kable(con, caption = "Tabla A3. Diferencias entre quienes se perciben lectores y quienes no (se percibe menos no se percibe), por grupo")
```

**Anexo A4 (Tabla A4).** Desglosa el motivo de lectura de revistas en sus seis categorías, por grupo y autopercepción; complementa la Tabla 5, que solo separa gusto de otros motivos.

```{r anexo4}
d6 = do.call(rbind, lapply(levels(L$Grupo), function(g) do.call(rbind, lapply(levels(L$Aut), function(a) {
  d = L[L$Grupo == g & L$Aut == a, ]
  tt = as.vector(table(factor(d$P11, levels = 1:6)))
  cel = paste0(tt, " (", pct(tt, nrow(d)), ")")
  data.frame(Grupo = g, Autopercepción = a, N = nrow(d), t(setNames(cel, c("Trabajo", "Estudio", "Cultura", "Gusto", "Religión", "Otro"))),
             check.names = FALSE)
}))))
kable(marcar(d6), caption = "Tabla A4. Motivo principal de lectura de revistas (6 categorías), n (%) por grupo y autopercepción")
```

**Anexo A5 (Tabla A5).** Repite los indicadores principales para cada año, con los tres grupos juntos, para ver si los patrones se mantienen; los años no contienen a las mismas personas.

```{r anexo5}
est = do.call(rbind, lapply(sort(unique(U$anio)), function(a) {
  u = U[U$anio == a, ]
  l = L[L$anio == a, ]
  data.frame(Año = a, N = nrow(u),
             "% habitual" = pct(sum(u$H_LEC == 1), nrow(u)),
             "% H_LEC 3 entre quienes no acostumbran leer" = pct(sum(u$H_LEC == 3), sum(u$H_LEC %in% 3:4)),
             "Mediana P10 (percibe / no)" = paste(median(l$P10[l$H_LEC == 1]), "/", median(l$P10[l$H_LEC == 3])),
             "Mediana P26 (percibe / no)" = paste(median(l$P26[l$H_LEC == 1]), "/", median(l$P26[l$H_LEC == 3])),
             "% gusto (percibe / no)" = paste(pct(sum(l$P11[l$H_LEC == 1] == 4), sum(l$H_LEC == 1)), "/",
                                              pct(sum(l$P11[l$H_LEC == 3] == 4), sum(l$H_LEC == 3))),
             check.names = FALSE)
}))
kable(est, caption = "Tabla A5. Indicadores principales por año (tres grupos juntos). Los archivos de distintos años no contienen a las mismas personas")
```

**Anexo A6 (Tabla A6).** Repite la Tabla 3 sin los registros de P10 por encima del máximo del diccionario (25 revistas), para ver cuánto influyen en los resultados.

```{r anexo6}
res10_25 = resumen_num(L[L$P10 <= 25, ], "P10")
kable(marcar(res10_25), caption = "Tabla A6. Sensibilidad: P10 sin los registros por encima de 25 revistas")
```

Al quitar los `r fuera10` registros con P10 mayor a 25, las medianas `r if (identical(res10$Mediana, res10_25$Mediana)) "no cambian" else "cambian en algún grupo"` respecto a la Tabla 3 y las medias de quienes se perciben lectores, que concentran los valores altos, `r if (all(res10_25$Media[lec] <= res10$Media[lec])) "bajan o se mantienen" else "no bajan en todos los grupos"`.

**Anexo A7 (Tablas A7a y A7b).** Describe como casos, sin porcentajes, a los hombres dedicados al hogar, que son muy pocos para compararlos.

```{r anexo7}
th = table(H$H_LEC_lbl)
kable(data.frame(H_LEC = names(th), n = as.vector(th)), caption = "Tabla A7a. Hombres dedicados al hogar por categoría de H_LEC (casos, sin porcentajes)")
Hc = H[!is.na(H$P10), c("anio", "H_LEC_lbl", "P10", "P11", "P26")]
Hc$P11 = factor(Hc$P11, levels = 1:6, labels = motivos)
names(Hc) = c("Año", "H_LEC", "P10", "Motivo (P11)", "P26")
kable(Hc, row.names = FALSE, caption = "Tabla A7b. Hombres dedicados al hogar que leyeron revistas (casos individuales)")
```

**Anexo A8 (Tabla A8).** Muestra cómo se llega del total de registros al universo de análisis y al de lectores de revistas.

```{r anexo8}
flujo = data.frame(
  Concepto = c("Registros en la base (2022-2024)",
               "Sin categoría válida de H_LEC (blanco por pase)",
               "Con H_LEC válido",
               "   Hombres dedicados al hogar (solo casos, Anexo A7)",
               "   Estudiantes, jubilados, personas que buscan trabajo y otras condiciones (no se comparan)",
               "   Sin SEXO o COND_ACT especificado",
               "Universo del análisis (tres grupos)",
               "Lectores de revistas con H_LEC = 1 o 3 (P10 con valor)"),
  n = c(nrow(datos), sum(is.na(datos$H_LEC)), nrow(V), nrow(H), n_otras,
        nrow(V) - nrow(U) - nrow(H) - n_otras, nrow(U), nrow(L)))
kable(flujo, caption = "Tabla A8. Registros y universos del análisis")
```

**Anexo A9 (Tabla A9).** Da las frecuencias completas de H_LEC (todas las personas con valor válido) y de P11 (lectores de revistas), de las que se citan las cifras principales en la sección 3.

```{r anexo9}
kable(t3, caption = "Tabla A9. Distribución de frecuencias de H_LEC (personas con H_LEC válido) y de P11 (lectores de revistas)")
```

**Anexo A10 (Tabla A10).** Indica qué porcentaje de cada grupo y autopercepción leyó revistas en los últimos tres meses; es la base de los lectores de revistas que se comparan en la sección 4.

```{r anexo10}
kable(marcar(cob), caption = "Tabla A10. Personas que leyeron revistas en los últimos tres meses, por grupo y autopercepción")
```

**Figura A1.** Muestra en barras la distribución de H_LEC dentro de cada grupo (representación gráfica de la Tabla 2).

```{r figA1, fig.height=2.6, fig.cap="Figura A1. Condición lectora (H_LEC) dentro de cada grupo, en % (mismo orden de grupos que en las tablas)"}
op = par(mar = c(4, 4, 1, 9))
barplot(t(pc), col = c("#F8766D", "#7CAE00", "#00BFC4", "#C77CFF"), ylab = "% dentro del grupo",
        names.arg = paste0(rownames(tb), "\n(N=", rowSums(tb), ")"),
        legend.text = colnames(pc), args.legend = list(x = "right", inset = c(-0.45, 0), xpd = NA, bty = "n", cex = 0.7))
par(op)
```

**Figura A2.** Muestra los histogramas de P10 y P26 en lectores de revistas, que sustentan la descripción de forma de la sección 3.

```{r figA2, fig.height=2.6, fig.cap=paste0("Figura A2. Distribución de P10 y P26 en lectores de revistas (se omiten ", sum(L$P10 > 15), " casos con P10 > 15 y ", sum(L$P26 > 180), " con P26 > 180 minutos)")}
op = par(mfrow = c(1, 2), mar = c(4, 4, 3, 1))
hist(L$P10[L$P10 <= 15], breaks = seq(0.5, 15.5, 1), col = "#F8766D80",
     main = "P10: revistas leídas", xlab = "Revistas en los últimos 3 meses", ylab = "Personas")
hist(L$P26[L$P26 <= 180], breaks = seq(0, 180, 10), col = "#00BFC480",
     main = "P26: minutos continuos", xlab = "Minutos continuos de lectura", ylab = "Personas")
par(op)
```