---
documentclass: extarticle
output:
  pdf_document:
    number_sections: true
    toc: false
  word_document:
    toc: false
  html_document:
    toc: false
    df_print: paged
lang: es
fontsize: 12pt
geometry: margin=3cm
urlcolor: blue
linkcolor: black
header-includes:
- \usepackage{graphicx}
- \usepackage{float}
- \usepackage{amssymb}
- \usepackage{caption}
- \usepackage{esint}
- \usepackage{setspace}
- \captionsetup[figure]{name=Figura,labelsep=period}
- \captionsetup[table]{name=Tabla,labelsep=period}
- \setlength{\parskip}{0.5em}
- \usepackage{array}
- \usepackage{ragged2e}
- \usepackage{longtable}
- \usepackage{booktabs}
- \newcolumntype{L}[1]{>{\RaggedRight\arraybackslash}p{#1}}
---

\begin{titlepage}
		\centering
		
		\vspace{1cm}
		
		\includegraphics[width=\textwidth]{imagenes/tecnologico-de-monterrey-blue.png}
		
		\vspace{2cm}
		
		{\LARGE\bfseries Etapa 2: Comprensión y preparación de datos\par}
		
		\vspace{0.5cm}
		
		{\LARGE\bfseries Modelación estadística para la toma de decisiones \par}
		
		\vspace{3cm}
		
		{\Large Fernanda Meléndez Banda A00843603\par}
		{\Large Carlos Emilio Escobedo Castillo A00843640\par}
		{\Large Eduardo David Vargas Herrera A00843714\par}
		{\Large Rodrigo Fuentes Quintana A00843675\par}
		
		\vspace{0.5cm}
		
		
		\vfill
		
		{\large \today\par}
		
\end{titlepage}


```{r setup, include=FALSE}
knitr::opts_chunk$set(echo = FALSE, warning = FALSE, message = FALSE,
                      fig.width = 7, fig.height = 3, dpi = 120)
options(knitr.kable.NA = "—")
library(knitr)
library(e1071)   # skewness() y kurtosis()

pct = function(a, b) round(100 * a / b, 1)
f   = function(x) sprintf("%.1f", unname(x))                        # un decimal para el texto
si  = function(cond, a, b = "") if (isTRUE(cond)) a else b          # frase condicional para el texto
```

```{r datos}
raw = read.csv("datos/DatosEquipo6_v2.csv")
# Nombres de las columnas (el archivo trae: anio, h_lec, sexo, cond_act, p10, p11, p26)
names(raw) = c("anio", "H_LEC", "SEXO", "COND_ACT", "P10", "P11", "P26")
datos = raw
vars6 = c("H_LEC", "SEXO", "COND_ACT", "P10", "P11", "P26")

# Vacíos y valores fuera del rango del diccionario
calidad = data.frame(
  Variable = vars6,
  Vacios = colSums(is.na(raw[, vars6])),
  Fuera = c(sum(!(raw$H_LEC %in% c(1:4, NA))),
            sum(!(raw$SEXO %in% c(1:2, NA))),
            sum(!(raw$COND_ACT %in% c(1:10, NA))),
            sum(raw$P10 > 25, na.rm = TRUE),
            sum(!(raw$P11 %in% c(1:6, NA))),
            sum(raw$P26 < 2 | raw$P26 > 360, na.rm = TRUE)),
  row.names = NULL)
fuera10 = calidad$Fuera[calidad$Variable == "P10"]

motivos = c("Trabajo", "Estudio", "Cultura general / estar al día",
            "Gusto / entretenimiento", "Religión", "Otro")

datos$Sexo_lbl  = factor(datos$SEXO, levels = 1:2, labels = c("Hombre", "Mujer"))
datos$H_LEC_lbl = factor(datos$H_LEC, levels = 1:4,
                         labels = c("1. Habitual", "2. Otros materiales",
                                    "3. Leyó sin percibirse lector", "4. No lector"))

# Autopercepción: solo H_LEC = 1 y H_LEC = 3 entran a la comparación
datos$Aut = NA
datos$Aut[datos$H_LEC %in% 1] = "Se percibe lector"
datos$Aut[datos$H_LEC %in% 3] = "No se percibe lector"
datos$Aut = factor(datos$Aut, levels = c("Se percibe lector", "No se percibe lector"))

# Grupos de comparación (COND_ACT 7 = hogar; 1 a 3 = trabaja)
datos$Grupo = NA
datos$Grupo[datos$SEXO %in% 2 & datos$COND_ACT %in% 7]   = "Mujer hogar"
datos$Grupo[datos$SEXO %in% 2 & datos$COND_ACT %in% 1:3] = "Mujer trabaja"
datos$Grupo[datos$SEXO %in% 1 & datos$COND_ACT %in% 1:3] = "Hombre trabaja"
datos$Grupo = factor(datos$Grupo, levels = c("Mujer hogar", "Mujer trabaja", "Hombre trabaja"))

datos$Cond_lbl = cut(datos$COND_ACT, breaks = c(0, 3, 5, 6, 7, 8, 10),
                     labels = c("Trabaja o tiene trabajo (01-03)", "Busca o espera trabajo (04-05)",
                                "Estudiante (06)", "Quehaceres del hogar (07)",
                                "Jubilado o pensionado (08)", "Incapacitado u otra situación (09-10)"))

# Universos de análisis
V = subset(datos, !is.na(H_LEC))                    # H_LEC válido
U = subset(V, !is.na(Grupo))                        # tres grupos de comparación
L = subset(U, H_LEC %in% c(1, 3) & !is.na(P10))     # lectores de revistas
H = subset(V, SEXO == 1 & COND_ACT == 7)            # hombres del hogar (solo casos)

n_est   = sum(V$COND_ACT %in% 6)                    # estudiantes
n_jub   = sum(V$COND_ACT %in% 8)                    # jubilados
n_otras = sum(V$COND_ACT %in% c(4:6, 8:10))         # todas las condiciones que no se comparan
```

```{=latex}
\captionsetup{labelformat=empty, font=small, skip=3pt}
```

\section*{Pregunta de investigación y objetivos}

\subsection*{Pregunta general} 
¿Se corresponde la autopercepción como lector (H_LEC) con la práctica real de lectura de revistas, observada en tres dimensiones: volumen (número de revistas, P10), duración (tiempo continuo de lectura, P26) y motivo principal (P11), y varía esa correspondencia según el sexo (SEXO) y la dedicación a los quehaceres del hogar (COND_ACT) en las personas adultas de la muestra de la MOLEC entre 2022 y 2024?

\subsection*{Objetivo general} Describir y comparar la práctica de lectura de revistas (P10, P26 y P11) entre quienes se perciben lectores y quienes no se perciben como tales pero leyeron algún material (H_LEC = 1 frente a H_LEC = 3), en tres grupos definidos por SEXO y COND_ACT (mujeres dedicadas al hogar, mujeres que trabajan y hombres que trabajan). Se entenderá que hay correspondencia cuando quienes no se perciben lectores muestren menor volumen y menor duración que quienes sí; si sus valores son parecidos, se tratará de una práctica que no se reconoce como lectura.

\begin{table}[H]
  \centering
  \begin{tabular}{@{}l >{\raggedright\arraybackslash}p{5.6cm} >{\raggedright\arraybackslash}p{4.6cm} >{\raggedright\arraybackslash}p{3.2cm}@{}}
    \toprule
     & Pregunta específica & Objetivo específico & Variables \\
    \midrule
    1 & Entre quienes leyeron revistas, ¿difiere el número de revistas leídas entre quienes se perciben lectores y quienes no, y varía según el grupo? & Comparar el número de revistas leídas según autopercepción y grupo. & P10, H\_LEC, SEXO, COND\_ACT \\
    \addlinespace
    2 & ¿Difiere el tiempo continuo de lectura según H\_LEC y según el grupo? & Comparar los minutos continuos de lectura según autopercepción y grupo. & P26, H\_LEC, SEXO, COND\_ACT \\
    \addlinespace
    3 & ¿Difiere el motivo principal de lectura de revistas según H\_LEC y según el grupo? & Comparar la proporción que lee por gusto o entretenimiento según autopercepción y grupo. & P11, H\_LEC, SEXO, COND\_ACT \\
    \bottomrule
  \end{tabular}
\end{table}

\section*{Preparación de la base de datos}

El archivo reúne datos del MOLEC de los años 2022, 2023, 2024: 6028 registros (cada uno es una persona de 18 años o más) y 7 columnas (las seis variables de análisis y el año). Las variables se contrastaron con los diccionarios de los tres años para confirmar el mismo significado y codificación: los datos no identificados (0 o NA) y el código 99 de COND_ACT no son respuestas válidas, por lo que se plantearon como NA; en P10, P11 y P26 el vacío es un pase (quien no leyó revistas no responde) y entre los lectores de revistas no hay datos faltantes. 

 P10 tiene 8 valores por encima del máximo del diccionario (25): se conservan y su efecto se revisa en el Anexo A5. El análisis es descriptivo y solo se mantiene en la muestra, no más allá a la población mexicana. Las variables se describen en el Anexo A1 y los universos de análisis en el Anexo A7. Grupos de comparación: se comparan mujeres dedicadas al hogar (COND_ACT = 07), mujeres que trabajan y hombres que trabajan (COND_ACT = 01-03).  

No se incluyen estudiantes (211), jubilados (503) ni las demás condiciones (902 personas en total), porque su edad difiere mucho de la de las mujeres del hogar y se mezclaría la edad con la ocupación. Así, mujeres del hogar frente a mujeres que trabajan contrasta la ocupación dentro de un mismo sexo, y mujeres frente a hombres que trabajan contrasta el sexo dentro de una misma ocupación; como COND_ACT registra la actividad principal de la semana pasada, las mujeres que trabajan pueden también realizar trabajo doméstico. 

 Los hombres dedicados al hogar son 34 y solo se describen como casos (Anexo A6), aunque no serán abordados concretamente por ser una muestra muy pequeña. Cada tabla trae su base (N); con N < 30.

\section*{Descripción individual de las variables}

```{r num}
x = L$P10
m10 = c(N = length(x), Media = mean(x), Mediana = median(x), DE = sd(x),
        CV = 100 * sd(x) / mean(x),
        Q1 = quantile(x, 0.25, names = FALSE), Q3 = quantile(x, 0.75, names = FALSE),
        Min = min(x), Max = max(x), Sesgo = skewness(x), Curtosis = kurtosis(x))

x = L$P26
m26 = c(N = length(x), Media = mean(x), Mediana = median(x), DE = sd(x),
        CV = 100 * sd(x) / mean(x),
        Q1 = quantile(x, 0.25, names = FALSE), Q3 = quantile(x, 0.75, names = FALSE),
        Min = min(x), Max = max(x), Sesgo = skewness(x), Curtosis = kurtosis(x))

tab_num = rbind(m10, m26)
rownames(tab_num) = c("P10: revistas (3 meses)", "P26: minutos continuos")
kable(round(tab_num, 1), caption = "Tabla 1. Medidas descriptivas de P10 y P26 en lectores de revistas")
s10 = round(tab_num[1, ], 1)
s26 = round(tab_num[2, ], 1)
```

\subsection*{Variables cuantitativas} 

Variables cuantitativas: Entre las 1146 personas que leyeron revistas, los datos se concentran en valores bajos: la mitad leyó entre 2 y 4 revistas en tres meses (Q1 = 2, Q3 = 4) y la mitad tiene sesiones continuas de alrededor de 30 minutos (Q1 = 20, Q3 = 60). Ambas distribuciones tienen sesgo hacia la derecha (sesgo = 9.1 en P10 y 3 en P26; histogramas en la Figura A2), por lo que la media (3.3 revistas y 39.6 minutos) queda por encima de la mediana. La variabilidad es alta (CV = 142.3% y 81.2%) y hay outliers (por ejemplo, hasta 70 revistas y 300 minutos), por lo que se priorizan la mediana y los 2cuartiles.  

La lectura de revistas aparece como una práctica de volumen modesto, con pocos lectores,pero muy intensos que elevan los promedios. Variables cualitativas: En la muestra, 55.1% es lectora habitual de materiales considerados por MOLEC (H_LEC = 1), 13.5% no se percibe lectora, pero leyó algún material (H_LEC = 3) y 29.2% no leyó ninguno; la categoría 2 es omitible (2.2%). Entre quienes leyeron revistas, el motivo más frecuente es el gusto o entretenimiento (57.3%), seguido de la cultura general (21.8%); trabajo y estudio suman 13.8%. Las frecuencias completas están en el Anexo A8 y la composición por SEXO y COND_ACT en el Anexo A2.

```{r cual}
fh = table(V$H_LEC_lbl)
fp = table(factor(L$P11, levels = 1:6, labels = motivos))
ph = pct(as.vector(fh), sum(fh))
pp = pct(as.vector(fp), sum(fp))
t3 = rbind(
  data.frame(Variable = paste0("H_LEC (N=", nrow(V), ")"), Categoría = names(fh),
             n = as.vector(fh), "%" = ph, check.names = FALSE),
  data.frame(Variable = paste0("P11 (N=", nrow(L), ")"), Categoría = names(fp),
             n = as.vector(fp), "%" = pp, check.names = FALSE))
```

\subsection*{Variables cualitativas} En la muestra, `r ph[1]` % es lectora habitual de materiales MOLEC (H_LEC = 1), `r ph[3]` % no se percibe lectora pero leyó algún material (H_LEC = 3) y `r ph[4]` % no leyó ninguno; la categoría 2 es marginal (`r ph[2]` %). Entre quienes leyeron revistas, el motivo más frecuente es el gusto o entretenimiento (`r pp[4]` %), seguido de la cultura general (`r pp[3]` %); trabajo y estudio suman `r pct(sum(fp[1:2]), sum(fp))` %. Las frecuencias completas están en el Anexo A8 y la composición por SEXO y COND_ACT en el Anexo A2.

\section*{Comparaciones según el objetivo}

\subsection*{Condición lectora por grupo (pregunta general)}

```{r hlec-grupo}
tb = table(U$Grupo, U$H_LEC_lbl)
pc = round(100 * prop.table(tb, 1), 1)
t4 = data.frame(Grupo = rownames(tb), N = as.vector(rowSums(tb)),
                as.data.frame.matrix(pc), check.names = FALSE, row.names = NULL)
names(t4)[3:6] = c("1 Habitual", "2 Otros", "3 Leyó sin percibirse lector", "4 No lector")
t4[["% con H_LEC 3 entre quienes no acostumbran leer"]] = pct(tb[, 3], tb[, 3] + tb[, 4])
kable(t4, caption = "Tabla 2. Condición lectora (H_LEC) dentro de cada grupo, en %")

hab = pc[, 1]; sper = pc[, 3]; nol = pc[, 4]
pr = t4[[ncol(t4)]]

A = subset(U, H_LEC %in% c(1, 3))
A$Leyo_revistas = !is.na(A$P10)
cob = aggregate(Leyo_revistas ~ Aut + Grupo, data = A, FUN = length)
names(cob) = c("Autopercepción", "Grupo", "N")
cob[["Leyeron revistas"]] = aggregate(Leyo_revistas ~ Aut + Grupo, data = A, FUN = sum)$Leyo_revistas
cob[["%"]] = pct(cob[["Leyeron revistas"]], cob$N)
cob = cob[, c("Grupo", "Autopercepción", "N", "Leyeron revistas", "%")]
cp = cob[["%"]]
```

La proporción de lectores habituales es de 49.1% en mujeres dedicadas al hogar, 54.8% en mujeres que trabajan y 56.6% en hombres que trabajan; los no lectores (H_LEC = 4) son 35.8%, 28.9% y 25.9% respectivamente, y quienes no se perciben lectores, pero leyeron algún material (H_LEC = 3), 12.2%, 13.7% y 16.1% (Figura A1). La menor proporción de lectores habituales se observa en las mujeres dedicadas al hogar. Entre quienes dicen no acostumbrar leer, el porcentaje que sí leyó algún material es 25.5%, 32.1% y 38.3%, respectivamente.  

Estos datos muestran que las mujeres dedicadas al hogar reconocen que su nivel de lectura es bajo y no valoran o no identifican lo que leen como un acto de lectura real. Es decir, en la muestra no se observa que esta práctica no reconocida como lectura sea mayor en ellas. Entre quienes se perciben lectores: leyeron revistas 35.4%, 35.8% y 35.8%, y entre quienes no, 31.2%, 34.3% y 18.0% (Anexo A9). Los hombres que no se perciben lectores son quienes menos leyeron revistas; pudieron leer otros materiales que aquí no se miden. Como H_LEC = 3 incluye cualquier material MOLEC, la práctica de quienes no leyeron revistas puede estar en otros materiales, lo que delimita lo que la comparación puede mostrar.

\subsection*{Pregunta 1: número de revistas (P10)}

```{r p10, fig.height=2.4, fig.cap="Figura 1. Número de revistas leídas (P10) según autopercepción y grupo (se omiten del eje los valores mayores a 15; los puntos son personas)"}
#P10
res10 = aggregate(P10 ~ Aut + Grupo, data = L, FUN = length)
names(res10) = c("Aut", "Grupo", "N")
res10$Media   = round(aggregate(P10 ~ Aut + Grupo, data = L, FUN = mean)$P10, 1)
res10$DE      = round(aggregate(P10 ~ Aut + Grupo, data = L, FUN = sd)$P10, 1)
res10$Min     = aggregate(P10 ~ Aut + Grupo, data = L, FUN = min)$P10
res10$Q1      = aggregate(P10 ~ Aut + Grupo, data = L, FUN = quantile, probs = 0.25)$P10
res10$Mediana = aggregate(P10 ~ Aut + Grupo, data = L, FUN = median)$P10
res10$Q3      = aggregate(P10 ~ Aut + Grupo, data = L, FUN = quantile, probs = 0.75)$P10
res10$Max     = aggregate(P10 ~ Aut + Grupo, data = L, FUN = max)$P10
res10 = res10[, c("Grupo", "Aut", "N", "Media", "DE", "Min", "Q1", "Mediana", "Q3", "Max")]
names(res10) = c("Grupo", "Autopercepción", "N", "Media", "DE", "Mín", "Q1", "Mediana", "Q3", "Máx")
kable(res10, caption = "Tabla 3. Número de revistas leídas (P10) por grupo y autopercepción")

# Diagramas de caja
par(mfrow = c(1, 3), mar = c(5, 4, 3, 1))
for (g in levels(L$Grupo)) {
  d = subset(L, Grupo == g)
  nombres = paste0(c("Se percibe\nlector", "No se percibe\nlector"), "\n(N=", table(d$Aut), ")")
  boxplot(P10 ~ Aut, data = d, names = nombres, ylim = c(0, 15), outline = FALSE,
          col = c("#F8766D80", "#00BFC480"), main = g, xlab = "",
          ylab = "Revistas (últimos 3 meses)", cex.axis = 0.8)
  stripchart(P10 ~ Aut, data = d, vertical = TRUE, method = "jitter", jitter = 0.15,
             pch = 16, cex = 0.4, col = rgb(0, 0, 0, 0.25), add = TRUE)
}

lec = c(1, 3, 5); nlec = c(2, 4, 6)
dm10 = res10$Mediana[lec] - res10$Mediana[nlec]
dx10 = round(res10$Media[lec] - res10$Media[nlec], 1)
p10_parecido = all(abs(dm10) <= 1)
```

Entre quienes se perciben lectores: la mediana de revistas es 2 en mujeres del hogar, 2 en mujeres que trabajan y 2 en hombres que trabajan; entre quienes no se perciben lectores es 2, 2 y 2 (diferencias de 0 en las revistas). El tercer cuartil es 3, 4 y 4 en quienes se perciben lectores, frente a 2.25, 3 y 3.75 en quienes no, y las medias difieren en 1, 1, 0.5 revistas; estas últimas se ven elevadas por valores muy altos (hasta 70) y la variabilidad es mayor entre quienes se perciben lectores (desviación estándar de 4.2 a 5.6, frente a 1.2 a 2.9).  

En volumen de revistas, quienes no se perciben lectores se parecen mucho a quienes sí, sobre todo en el centro de la distribución: la distancia entre autopercepción y práctica no está en cuántas revistas se leen. Entre mujeres del hogar y mujeres que trabajan que se perciben lectoras, el volumen es muy parecido (mediana de 2 y 2; media de 3.3 y 3.3).  

\subsection*{Pregunta 2: tiempo continuo de lectura (P26)}

A continuación, la Tabla 4 presenta los estadísticos descriptivos del tiempo continuo de lectura según el grupo y la autopercepción, mientras que la Figura 2 muestra gráficamente esta distribución a través de diagramas de caja. 

```{r p26, fig.height=2.4, fig.cap="Figura 2. Minutos continuos de lectura (P26) según autopercepción y grupo (se omiten del eje los valores mayores a 120 minutos)"}

res26 = aggregate(P26 ~ Aut + Grupo, data = L, FUN = length)
names(res26) = c("Aut", "Grupo", "N")
res26$Media   = round(aggregate(P26 ~ Aut + Grupo, data = L, FUN = mean)$P26, 1)
res26$DE      = round(aggregate(P26 ~ Aut + Grupo, data = L, FUN = sd)$P26, 1)
res26$Min     = aggregate(P26 ~ Aut + Grupo, data = L, FUN = min)$P26
res26$Q1      = aggregate(P26 ~ Aut + Grupo, data = L, FUN = quantile, probs = 0.25)$P26
res26$Mediana = aggregate(P26 ~ Aut + Grupo, data = L, FUN = median)$P26
res26$Q3      = aggregate(P26 ~ Aut + Grupo, data = L, FUN = quantile, probs = 0.75)$P26
res26$Max     = aggregate(P26 ~ Aut + Grupo, data = L, FUN = max)$P26
res26 = res26[, c("Grupo", "Aut", "N", "Media", "DE", "Min", "Q1", "Mediana", "Q3", "Max")]
names(res26) = c("Grupo", "Autopercepción", "N", "Media", "DE", "Mín", "Q1", "Mediana", "Q3", "Máx")
kable(res26, caption = "Tabla 4. Minutos continuos de lectura (P26) por grupo y autopercepción (cualquier material)")

# Diagramas de caja
par(mfrow = c(1, 3), mar = c(5, 4, 3, 1))
for (g in levels(L$Grupo)) {
  d = subset(L, Grupo == g)
  nombres = paste0(c("Se percibe\nlector", "No se percibe\nlector"), "\n(N=", table(d$Aut), ")")
  boxplot(P26 ~ Aut, data = d, names = nombres, ylim = c(0, 120), outline = FALSE,
          col = c("#F8766D80", "#00BFC480"), main = g, xlab = "",
          ylab = "Minutos continuos", cex.axis = 0.8)
  stripchart(P26 ~ Aut, data = d, vertical = TRUE, method = "jitter", jitter = 0.15,
             pch = 16, cex = 0.4, col = rgb(0, 0, 0, 0.25), add = TRUE)
}

dm26 = res26$Mediana[lec] - res26$Mediana[nlec]
dx26 = round(res26$Media[lec] - res26$Media[nlec], 1)
p26_lec_mayor = all(res26$Media[lec] > res26$Media[nlec])
hogar_corta = res26$Media[1] < min(res26$Media[c(3, 5)]) & res26$Q3[1] <= min(res26$Q3[c(3, 5)])
```

Tanto en la Tabla 4 como la Figura 2 se aprecia que, en los tres grupos analizados, las personas que se reconocen a sí mismos como lectoras leen una mayor cantidad de minutos continuos en promedio que aquellos que no se perciben así. No obstante, existe una alta dispersión, como se observa en las cajas celestes del boxplot de la Figura 2, entre estos subconjuntos debido a las altas desviaciones estándar con respecto a las medias. El caso más extremo son los hombres que trabajan y se perciben lectores, quienes tienen la media más alta con 46.8 minutos y una DE de 40.2. Esto se debe a los casos atípicos donde, por ejemplo, hay hombres que trabajan y reportan 300 minutos de lectura continua y mujeres que también trabajan y reportan 240.  

Por su parte, el grupo con mayor uniformidad son las mujeres de hogar no lectoras, las cuales registran la media más baja con 23.5 minutos y una DE 9.2. Esto refleja que entre las amas de casa que no se sienten lectoras son más comunes los tiempos de lectura cortos. 

\subsection*{Pregunta 3: motivo de lectura de revistas (P11)}

```{r p11, fig.height=2.4, fig.cap="Figura 3. Lectores de revistas que leen por gusto o entretenimiento, por grupo y autopercepción (sobre las barras: % y personas/base)"}
# P11
L$Gusto = L$P11 == 4
Q3 = aggregate(Gusto ~ Aut + Grupo, data = L, FUN = length)
names(Q3) = c("Autopercepción", "Grupo", "N")
Q3[["Gusto (n)"]] = aggregate(Gusto ~ Aut + Grupo, data = L, FUN = sum)$Gusto
Q3[["Gusto (%)"]] = pct(Q3[["Gusto (n)"]], Q3$N)
Q3[["Otros motivos (%)"]] = pct(Q3$N - Q3[["Gusto (n)"]], Q3$N)
Q3 = Q3[, c("Grupo", "Autopercepción", "N", "Gusto (n)", "Gusto (%)", "Otros motivos (%)")]

m  = matrix(Q3[["Gusto (%)"]], nrow = 2)
nm = matrix(Q3[["Gusto (n)"]], nrow = 2)
Nm = matrix(Q3[["N"]], nrow = 2)
par(mar = c(3, 4, 1, 1))
bp = barplot(m, beside = TRUE, names.arg = levels(L$Grupo), col = c("#F8766D80", "#00BFC480"),
             ylim = c(0, 118), ylab = "% que lee por gusto",
             legend.text = levels(L$Aut), args.legend = list(x = "topright", cex = 0.7, bty = "n"))
text(bp, m, labels = paste0(m, " % (", nm, "/", Nm, ")"), pos = 3, cex = 0.6)

gusto = Q3[["Gusto (%)"]]
dg = round(gusto[nlec] - gusto[lec], 1)
p11_dir = all(dg > 0)
hogar_gusto = gusto[1] > max(gusto[c(3, 5)])
```

Para abordar el segundo objetivo específico, la Figura 3 ilustra de forma gráfica la proporción de lectores que leen revistas por gusto o entretenimiento según estas mismas variables.  

Dentro del grupo de las mujeres que se dedican al hogar, el cual presenta el mayor porcentaje de lectura por entretenimiento, se destaca el grupo que no se percibe lector (83.3%), mientras que las que se perciben lectoras registran un 67.1%. Por su parte, dentro de las mujeres que trabajan el 75.0% contestó que lee revistas por entretenimiento, a comparación con el 52.6% de las que sí se perciben lectoras. En el caso de los hombres que trabajan, se registraron los porcentajes más bajos de lectura por gusto, con un 56.9% para los que no se perciben lectores y un 49.5% para los que sí se perciben lectores. 

De esta manera, en todos los grupos analizados quienes no se perciben lectores leen por gusto o entretenimiento en un porcentaje mayor que aquellos que sí se perciben como lectores, siendo las mujeres en el hogar el grupo con mayor motivación por gusto y los hombres que trabajan el que menos. Las demás razones por las cuales se lee se encuentran detalladas en el Anexo (A4). 

\section*{Conclusiones de la etapa}

\subsection*{Patrones principales} `r si(hab[1] < min(hab[2:3]), paste0("La lectura habitual es menos frecuente entre las mujeres del hogar (", f(hab[1]), " %) que entre las mujeres que trabajan (", f(hab[2]), " %) y los hombres que trabajan (", f(hab[3]), " %)."), paste0("La proporción de lectores habituales es de ", f(hab[1]), " %, ", f(hab[2]), " % y ", f(hab[3]), " % en mujeres del hogar, mujeres que trabajan y hombres que trabajan."))` Entre quienes leyeron revistas, `r si(p10_parecido, "el volumen es parecido sin importar la autopercepción (diferencias de mediana de una revista o menos)", "el volumen difiere según la autopercepción en al menos un grupo")`; `r si(p26_lec_mayor, "la duración continua es menor entre quienes no se perciben lectores", "la duración continua no sigue el mismo patrón en todos los grupos")`; y `r si(p11_dir, "su motivo es más recreativo", "el motivo no sigue el mismo patrón en todos los grupos")`. `r si(p10_parecido & p26_lec_mayor & p11_dir, "La correspondencia entre autopercepción y práctica parece, así, parcial: débil en volumen (P10) y más clara en duración (P26) y motivo (P11).", "Las tres dimensiones no apuntan en la misma dirección (Tablas 3 a 5), por lo que la correspondencia no es uniforme.")`

\subsection*{Diferencias entre grupos} El porcentaje de quienes no acostumbran leer pero sí leyeron algún material es `r f(pr[1])` % en mujeres del hogar, `r f(pr[2])` % en mujeres que trabajan y `r f(pr[3])` % en hombres que trabajan, y la proporción que leyó revistas entre quienes no se perciben lectores es `r f(cp[2])` %, `r f(cp[4])` % y `r f(cp[6])` %. `r si(hogar_corta, "Entre quienes se perciben lectores, las mujeres del hogar leen sesiones más cortas que los otros grupos.", "")` `r si(hogar_gusto, "Las mujeres del hogar que se perciben lectoras leen revistas por gusto en mayor proporción que los otros grupos.", "")`

**Lo que aún no puede responderse y lo que sigue.** Con un análisis descriptivo y sin ponderar no se puede afirmar que las diferencias sean estadísticamente distintas ni que valgan para la población, ni si se deben a la ocupación y al sexo o a diferencias de edad y escolaridad que aquí no se controlan. Tampoco se sabe qué leen quienes no leyeron revistas, porque la práctica se mide solo con revistas. Surgen preguntas como por qué las duraciones y los motivos distinguen más que los volúmenes, y si los patrones se mantienen en cada año (Anexo A5). En la siguiente etapa convendría contrastar formalmente las diferencias observadas en P10, P26 y P11 y compararlas según edad y escolaridad.

En conjunto, `r si(p10_parecido & p11_dir, "en la muestra de la MOLEC 2022-2024 las personas que no se perciben lectores pero leen revistas leen un número de revistas similar al de quienes sí se perciben, aunque por gusto y, en general, en sesiones más breves. Esto es compatible con que parte de la práctica lectora cotidiana no se reconozca como lectura, aunque estos datos no permiten confirmarlo.", "en la muestra de la MOLEC 2022-2024 la relación entre la autopercepción lectora y la práctica de lectura de revistas no es uniforme entre dimensiones ni entre grupos, por lo que conviene estudiarla por dimensión y por condición de vida.")`

\subsection*{Limitaciones}


Existen resultados sin ponderar que describen la muestra. Además, se incluye solo a lectores de revistas y P26 se refiere a cualquier material. Por construcción de H_LEC, entre lectores de revistas la distinción entre H_LEC = 1 y 3 corresponde a si la persona dice acostumbrar leer. También hay cosas como estudiantes, jubilados y otras condiciones que no se analizan, y no se ajusta por edad ni escolaridad. El archivo no conserva identificadores, por lo que no se verificó si hay personas repetidas entre años. Por último, está el hecho de que es un análisis descriptivo que describe asociaciones, no causalidad.

Liga al archivo R Markdown: https://github.com/RodrigoFQ7/Reto-Modelaci-n-Estad-stica.

\newpage

\section*{Anexos}

**Anexo A1 (Tabla A1).** Describe cada variable (tipo, categorías o unidad) y cuántos valores faltantes o fuera de rango tiene.

```{r anexo1}
tab_var = data.frame(
  Variable = vars6,
  Descripción = c("Condición lectora construida por INEGI",
                  "Sexo (preg. 8)", "Condición de actividad la semana pasada (preg. 15)",
                  "Revistas leídas en tres meses (preg. 10)",
                  "Motivo principal de lectura de revistas (preg. 11)",
                  "Minutos continuos de lectura de algún material (preg. 26)"),
  Tipo = c("Cat. nominal", "Cat. nominal", "Cat. nominal",
           "Num. discreta", "Cat. nominal", "Num. continua"),
  "Unidad o categorías" = c("1 Habitual; 2 Otros materiales; 3 Leyó sin acostumbrar; 4 No lector",
                            "1 Hombre; 2 Mujer",
                            "01-03 trabaja; 04-05 busca trabajo; 06 estudia; 07 hogar; 08 jubilado; 09-10 otra; 99 no especificado",
                            "Revistas (diccionario: 1 a 25)",
                            "1 Trabajo; 2 Estudio; 3 Cultura general; 4 Gusto; 5 Religión; 6 Otro",
                            "Minutos (diccionario: 2 a 360)"),
  "Falt. (n)" = calidad$Vacios,
  "Falt. (%)" = pct(calidad$Vacios, nrow(raw)),
  "Fuera rango (n)" = calidad$Fuera,
  check.names = FALSE)
cap_a1 = "Tabla A1. Variables seleccionadas y calidad de los datos (sobre todos los registros; en P10, P11 y P26 el vacío es un pase de pregunta)"
if (knitr::is_latex_output()) {
  # En PDF se fijan anchos de columna para que el texto largo se acomode
  kable(tab_var, format = "latex", booktabs = TRUE, caption = cap_a1, position = "H",
        align = c("p{1.8cm}", "p{3.4cm}", "p{1.8cm}", "p{4.2cm}", "r", "r", "r"))
} else {
  kable(tab_var, caption = cap_a1)
}
```

**Anexo A2 (Tabla A2).** Muestra cuántos hombres y mujeres hay en cada condición de actividad; justifica los grupos de comparación y el tamaño reducido de los hombres dedicados al hogar.

```{r anexo2}
tn = table(V$Cond_lbl, V$Sexo_lbl)
tc = data.frame(Condición = rownames(tn),
                Hombres = as.vector(tn[, "Hombre"]), "% hombres" = pct(as.vector(tn[, "Hombre"]), sum(tn[, "Hombre"])),
                Mujeres = as.vector(tn[, "Mujer"]), "% mujeres" = pct(as.vector(tn[, "Mujer"]), sum(tn[, "Mujer"])),
                check.names = FALSE)
kable(tc, caption = "Tabla A2. Composición por SEXO y COND_ACT (personas con H_LEC válido)")
```


**Anexo A3 (Tabla A3).** Desglosa el motivo de lectura de revistas en sus seis categorías, por grupo y autopercepción; complementa la Tabla 5, que solo separa gusto de otros motivos.

```{r anexo3}
L$Subgrupo = interaction(L$Grupo, L$Aut, sep = " / ", lex.order = TRUE)
n6 = table(L$Subgrupo, factor(L$P11, levels = 1:6))
p6 = round(100 * prop.table(n6, 1), 1)
d6 = data.frame(Grupo = rep(levels(L$Grupo), each = 2),
                Autopercepción = rep(levels(L$Aut), times = 3),
                N = as.vector(rowSums(n6)),
                matrix(paste0(n6, " (", p6, ")"), nrow = 6), check.names = FALSE)
names(d6)[4:9] = c("Trabajo", "Estudio", "Cultura", "Gusto", "Religión", "Otro")
kable(d6, caption = "Tabla A3. Motivo principal de lectura de revistas, n (%) por grupo y autopercepción")
```

**Anexo A4 (Tabla A4).** Repite los indicadores principales para cada año, con los tres grupos juntos, para ver si los patrones se mantienen; los años no contienen a las mismas personas.

```{r anexo4}
U34 = subset(U, H_LEC %in% c(3, 4))
L1  = subset(L, H_LEC == 1)
L3  = subset(L, H_LEC == 3)
est = data.frame(Año = sort(unique(U$anio)),
                 N = as.vector(table(U$anio)),
                 "% habitual" = round(100 * tapply(U$H_LEC == 1, U$anio, mean), 1),
                 "% H_LEC 3 entre quienes no acostumbran leer" = round(100 * tapply(U34$H_LEC == 3, U34$anio, mean), 1),
                 "Mediana P10 (percibe / no)" = paste(tapply(L1$P10, L1$anio, median), "/", tapply(L3$P10, L3$anio, median)),
                 "Mediana P26 (percibe / no)" = paste(tapply(L1$P26, L1$anio, median), "/", tapply(L3$P26, L3$anio, median)),
                 "% gusto (percibe / no)" = paste(round(100 * tapply(L1$P11 == 4, L1$anio, mean), 1), "/",
                                                  round(100 * tapply(L3$P11 == 4, L3$anio, mean), 1)),
                 check.names = FALSE, row.names = NULL)
kable(est, caption = "Tabla A4. Indicadores principales por año (tres grupos juntos). Los archivos de distintos años no contienen a las mismas personas")
```

**Anexo A5 (Tabla A5).** Repite la Tabla 3 sin los registros de P10 por encima del máximo del diccionario (25 revistas), para ver cuánto influyen en los resultados.

```{r anexo5}
L25 = subset(L, P10 <= 25)
res10_25 = aggregate(P10 ~ Aut + Grupo, data = L25, FUN = length)
names(res10_25) = c("Aut", "Grupo", "N")
res10_25$Media   = round(aggregate(P10 ~ Aut + Grupo, data = L25, FUN = mean)$P10, 1)
res10_25$DE      = round(aggregate(P10 ~ Aut + Grupo, data = L25, FUN = sd)$P10, 1)
res10_25$Min     = aggregate(P10 ~ Aut + Grupo, data = L25, FUN = min)$P10
res10_25$Q1      = aggregate(P10 ~ Aut + Grupo, data = L25, FUN = quantile, probs = 0.25)$P10
res10_25$Mediana = aggregate(P10 ~ Aut + Grupo, data = L25, FUN = median)$P10
res10_25$Q3      = aggregate(P10 ~ Aut + Grupo, data = L25, FUN = quantile, probs = 0.75)$P10
res10_25$Max     = aggregate(P10 ~ Aut + Grupo, data = L25, FUN = max)$P10
res10_25 = res10_25[, c("Grupo", "Aut", "N", "Media", "DE", "Min", "Q1", "Mediana", "Q3", "Max")]
names(res10_25) = c("Grupo", "Autopercepción", "N", "Media", "DE", "Mín", "Q1", "Mediana", "Q3", "Máx")
kable(res10_25, caption = "Tabla A5. Sensibilidad: P10 sin los registros por encima de 25 revistas")
```

Al quitar los `r fuera10` registros con P10 mayor a 25, las medianas `r if (identical(res10$Mediana, res10_25$Mediana)) "no cambian" else "cambian en algún grupo"` respecto a la Tabla 3 y las medias de quienes se perciben lectores, que concentran los valores altos, `r if (all(res10_25$Media[lec] <= res10$Media[lec])) "bajan o se mantienen" else "no bajan en todos los grupos"`.

**Anexo A6 (Tablas A6a y A6b).** Describe como casos, sin porcentajes, a los hombres dedicados al hogar, que son muy pocos para compararlos.

```{r anexo6}
th = table(H$H_LEC_lbl)
kable(data.frame(H_LEC = names(th), n = as.vector(th)), caption = "Tabla A6a. Hombres dedicados al hogar por categoría de H_LEC (casos, sin porcentajes)")
Hc = H[!is.na(H$P10), c("anio", "H_LEC_lbl", "P10", "P11", "P26")]
Hc$P11 = factor(Hc$P11, levels = 1:6, labels = motivos)
names(Hc) = c("Año", "H_LEC", "P10", "Motivo (P11)", "P26")
kable(Hc, row.names = FALSE, caption = "Tabla A6b. Hombres dedicados al hogar que leyeron revistas (casos individuales)")
```

**Anexo A7 (Tabla A7).** Muestra cómo se llega del total de registros al universo de análisis y al de lectores de revistas.

```{r anexo7}
flujo = data.frame(
  Concepto = c("Registros en la base (2022-2024)",
               "Sin categoría válida de H_LEC (blanco por pase)",
               "Con H_LEC válido",
               "   Hombres dedicados al hogar (solo casos, Anexo A7)",
               "   Estudiantes, jubilados, personas que buscan trabajo y otras condiciones (no se comparan)",
               "   Sin SEXO o COND_ACT especificado",
               "Universo del análisis (tres grupos)",
               "Lectores de revistas con H_LEC = 1 o 3 (P10 con valor)"),
  n = c(nrow(datos), sum(is.na(datos$H_LEC)), nrow(V), nrow(H), n_otras,
        nrow(V) - nrow(U) - nrow(H) - n_otras, nrow(U), nrow(L)))
kable(flujo, caption = "Tabla A7. Registros y universos del análisis")
```

**Anexo A8 (Tabla A8).** Da las frecuencias completas de H_LEC (todas las personas con valor válido) y de P11 (lectores de revistas), de las que se citan las cifras principales en la sección 3.

```{r anexo8}
kable(t3, caption = "Tabla A8. Distribución de frecuencias de H_LEC (personas con H_LEC válido) y de P11 (lectores de revistas)")
```

**Anexo A9 (Tabla A9).** Indica qué porcentaje de cada grupo y autopercepción leyó revistas en los últimos tres meses; es la base de los lectores de revistas que se comparan en la sección 4.

```{r anexo9}
kable(cob, caption = "Tabla A9. Personas que leyeron revistas en los últimos tres meses, por grupo y autopercepción")
```

**Figura A1.** Muestra en barras la distribución de H_LEC dentro de cada grupo (representación gráfica de la Tabla 2).

```{r figA1, fig.height=2.6, fig.cap="Figura A1. Condición lectora (H_LEC) dentro de cada grupo, en % (mismo orden de grupos que en las tablas)"}
op = par(mar = c(4, 4, 1, 9))
barplot(t(pc), col = c("#F8766D", "#7CAE00", "#00BFC4", "#C77CFF"), ylab = "% dentro del grupo",
        names.arg = paste0(rownames(tb), "\n(N=", rowSums(tb), ")"),
        legend.text = colnames(pc), args.legend = list(x = "right", inset = c(-0.45, 0), xpd = NA, bty = "n", cex = 0.7))
par(op)
```

**Figura A2.** Muestra los histogramas de P10 y P26 en lectores de revistas, que sustentan la descripción de forma de la sección 3.

```{r figA2, fig.height=2.6, fig.cap=paste0("Figura A2. Distribución de P10 y P26 en lectores de revistas (se omiten ", sum(L$P10 > 15), " casos con P10 > 15 y ", sum(L$P26 > 180), " con P26 > 180 minutos)")}
op = par(mfrow = c(1, 2), mar = c(4, 4, 3, 1))
hist(L$P10[L$P10 <= 15], breaks = seq(0.5, 15.5, 1), col = "#F8766D80",
     main = "P10: revistas leídas", xlab = "Revistas en los últimos 3 meses", ylab = "Personas")
hist(L$P26[L$P26 <= 180], breaks = seq(0, 180, 10), col = "#00BFC480",
     main = "P26: minutos continuos", xlab = "Minutos continuos de lectura", ylab = "Personas")
par(op)
```