---
title: "Preparación de la base de datos: MOLEC 2022-2024"
author: "Equipo 6"
date: "`r Sys.Date()`"
output:
  html_document:
    df_print: paged
---

```{r setup, include=FALSE}
knitr::opts_chunk$set(echo = TRUE)
```

# Exploración de la base de datos

```{r}
M22 = read.csv("datos/Datos_molec_2022-1.CSV")
M23 = read.csv("datos/Datos_molec_2023-1.CSV")
M24 = read.csv("datos/Datos_molec_2024-1.csv")

# Observaciones y variables de cada año
rbind("2022" = dim(M22), "2023" = dim(M23), "2024" = dim(M24))
```

# Selección de las variables

\begin{table}[H]
  \centering
  \caption{Variables seleccionadas para el análisis}
  \label{tab:variables}
  \begin{tabular}{@{}l >{\raggedright\arraybackslash}p{9.5cm} l@{}}
    \toprule
    \textbf{Variable} & \textbf{Pregunta} & \textbf{Tipo} \\
    \midrule
    \texttt{h\_lec}    & Autopercepción y práctica de lectura (variable construida por INEGI) & Cualitativa \\
    \texttt{sexo}      & Sexo                                                & Cualitativa \\
    \texttt{cond\_act} & Condición de actividad (la semana pasada\ldots)     & Cualitativa \\
    \texttt{p11}       & Motivo principal de lectura de revistas             & Cualitativa \\
    \texttt{p10}       & Número de revistas leídas en los últimos tres meses & Cuantitativa \\
    \texttt{p26}       & Minutos continuos de lectura                        & Cuantitativa \\
    \bottomrule
  \end{tabular}
\end{table}

Las columnas cambian de posición entre años, por lo que se seleccionan por **nombre**. Verificamos que las seis existan en cada base:

```{r}
# Quitar mayúsculas
names(M22) = tolower(names(M22))
names(M23) = tolower(names(M23))
names(M24) = tolower(names(M24))

vars = c("h_lec", "sexo", "cond_act", "p10", "p11", "p26")

revision = sapply(list("2022" = M22, "2023" = M23, "2024" = M24),
                  function(d) vars %in% names(d))
rownames(revision) = vars
revision
```

Todo debe ser TRUE. Si hay algún FALSE, se busca el nombre equivalente con names(M23) o names(M24) y se corrige en vars.

## Data frame de las variables seleccionadas

```{r}
M22sel = M22[, vars]
M23sel = M23[, vars]
M24sel = M24[, vars]

a_num = function(d) { d[] = lapply(d, function(x) suppressWarnings(as.numeric(x))); d }
M22sel = a_num(M22sel)
M23sel = a_num(M23sel)
M24sel = a_num(M24sel)

str(M22sel)
```

## Datos faltantes

Porcentaje de NA de cada variable por año:

```{r}
faltantes = sapply(list("2022" = M22sel, "2023" = M23sel, "2024" = M24sel),
                   function(d) round(100 * colMeans(is.na(d)), 2))
faltantes
```

## Respuestas no contestadas (ceros)


```{r}
ceros = sapply(list("2022" = M22sel, "2023" = M23sel, "2024" = M24sel),
               function(d) colSums(d == 0, na.rm = TRUE))
ceros

# Porcentaje respecto al total de personas de cada año
n_anio = c(nrow(M22sel), nrow(M23sel), nrow(M24sel))
round(100 * sweep(ceros, 2, n_anio, "/"), 2)
```

Se verifica que p10 solo tenga valores mayores que 0 en las categorías 1 y 3 de h_lec:

```{r}
M_todo = rbind(M22sel, M23sel, M24sel)
table(h_lec = M_todo$h_lec, lee_revistas = M_todo$p10 > 0)
```

La categoría h_lec = 0 corresponde a blancos por pase de esa pregunta. Se comprueba con la pregunta 1, que se puede agregar temporalmente a vars.

## Ceros a NA

Como el 0 nunca es un valor válido en estas variables, se recodifica como NA para que no se confunda con una respuesta:

```{r}
ceros_a_na = function(d) { d[] = lapply(d, function(x) ifelse(x == 0, NA, x)); d }

M22sel = ceros_a_na(M22sel)
M23sel = ceros_a_na(M23sel)
M24sel = ceros_a_na(M24sel)

M_todo = rbind(M22sel, M23sel, M24sel)
table(h_lec = M_todo$h_lec, con_p10 = !is.na(M_todo$p10), useNA = "ifany")
```

Ahora los NA de p10, p11 y p26 son blancos por pase.  Los NA se manejan al analizar, según la pregunta de investigación.

## Valores fuera de rango o no especificados

```{r}
table(M_todo$cond_act, useNA = "ifany")
table(M_todo$h_lec, useNA = "ifany")
table(M_todo$p11, useNA = "ifany")
summary(M_todo[, c("p10", "p26")])
```

Completar códigos fuera de catálogo y valores extremos de p10 y p26.

# Archivo con todos los años


```{r}
n22 = nrow(M22sel)
n23 = nrow(M23sel)
n24 = nrow(M24sel)

anio = c(rep(2022, n22), rep(2023, n23), rep(2024, n24))

length(anio) == n22 + n23 + n24
```

```{r}
molec = data.frame(anio, rbind(M22sel, M23sel, M24sel))
```

Verificar que contenga los tres años

```{r}
table(molec$anio)
```

Database con los años juntos

```{r}
dir.create("datos", showWarnings = FALSE)
write.csv(molec, "datos/DatosEquipo6_v2.csv", row.names = FALSE)
```