---
title: "Preparación de la base de datos: MOLEC 2022-2024"
author: "Equipo 6"
date: "`r Sys.Date()`"
output:
  html_document:
    df_print: paged
---

```{r setup, include=FALSE}
knitr::opts_chunk$set(echo = TRUE)
```

# Exploración de la base de datos

```{r}
M22 = read.csv("datos/Datos_molec_2022-1.CSV")
M23 = read.csv("datos/Datos_molec_2023-1.CSV")
M24 = read.csv("datos/Datos_molec_2024-1.csv")

# Observaciones y variables de cada año
rbind("2022" = dim(M22), "2023" = dim(M23), "2024" = dim(M24))
```

Completar: número de observaciones y de variables de cada base. Las variables vienen como números aunque la mayoría son cualitativas; se revisa en el descriptor del INEGI cuáles son realmente numéricas (en este proyecto, P10 y P26).

# Selección de las variables

Las variables del proyecto son seis: dos cuantitativas y cuatro cualitativas.

| Variable | Pregunta | Tipo |
|---|---|---|
| h_lec | Autopercepción y práctica de lectura (variable construida por INEGI) | Cualitativa |
| sexo | Sexo | Cualitativa |
| cond_act | Condición de actividad (la semana pasada...) | Cualitativa |
| p11 | Motivo principal de lectura de revistas | Cualitativa |
| p10 | Número de revistas leídas en los últimos tres meses | Cuantitativa |
| p26 | Minutos continuos de lectura | Cuantitativa |

Las columnas cambian de posición entre años, por lo que se seleccionan por **nombre** y no por número de columna. Primero se verifica que las seis existan en cada base:

```{r}
# Por si alguna base trae los nombres en mayúsculas
names(M22) = tolower(names(M22))
names(M23) = tolower(names(M23))
names(M24) = tolower(names(M24))

vars = c("h_lec", "sexo", "cond_act", "p10", "p11", "p26")

revision = sapply(list("2022" = M22, "2023" = M23, "2024" = M24),
                  function(d) vars %in% names(d))
rownames(revision) = vars
revision
```

Todo debe ser TRUE. Si hay algún FALSE, se busca el nombre equivalente con `names(M23)` o `names(M24)` y se corrige en `vars`.

## Data frame de las variables seleccionadas

```{r}
M22sel = M22[, vars]
M23sel = M23[, vars]
M24sel = M24[, vars]

# Los "b" (blanco por pase) deben quedar como NA y todas las columnas como numéricas
a_num = function(d) { d[] = lapply(d, function(x) suppressWarnings(as.numeric(x))); d }
M22sel = a_num(M22sel)
M23sel = a_num(M23sel)
M24sel = a_num(M24sel)

str(M22sel)
```

# Calidad de los datos

## Datos faltantes (NA)

Porcentaje de NA de cada variable por año:

```{r}
faltantes = sapply(list("2022" = M22sel, "2023" = M23sel, "2024" = M24sel),
                   function(d) round(100 * colMeans(is.na(d)), 2))
faltantes
```

Completar: porcentaje de NA de cada variable.

## Respuestas no contestadas (ceros)

En estas bases los **blancos por pase vienen codificados como 0**, no como NA. Ninguna de las seis variables tiene el 0 como valor válido (`sexo`: 1-2; `cond_act`: 1-10 y 99; `h_lec`: 1-4; `p10`: 1-25; `p11`: 1-6; `p26`: 2-360), así que cada 0 es una pregunta que no se le hizo a la persona (o que no contestó).

```{r}
ceros = sapply(list("2022" = M22sel, "2023" = M23sel, "2024" = M24sel),
               function(d) colSums(d == 0, na.rm = TRUE))
ceros

# Porcentaje respecto al total de personas de cada año
n_anio = c(nrow(M22sel), nrow(M23sel), nrow(M24sel))
round(100 * sweep(ceros, 2, n_anio, "/"), 2)
```

Se verifica que `p10` (y, por tanto, haber leído revistas) solo tenga valores mayores que 0 en las categorías 1 y 3 de `h_lec`:

```{r}
M_todo = rbind(M22sel, M23sel, M24sel)
table(h_lec = M_todo$h_lec, lee_revistas = M_todo$p10 > 0)
```

La categoría `h_lec = 0` corresponde a blancos por pase de esa pregunta. Se comprueba con la pregunta 1 (¿sabe leer y escribir un recado?), que se puede agregar temporalmente a `vars`.

## Ceros a NA

Como el 0 nunca es un valor válido en estas variables, se recodifica como NA para que no se confunda con una respuesta:

```{r}
ceros_a_na = function(d) { d[] = lapply(d, function(x) ifelse(x == 0, NA, x)); d }

M22sel = ceros_a_na(M22sel)
M23sel = ceros_a_na(M23sel)
M24sel = ceros_a_na(M24sel)

M_todo = rbind(M22sel, M23sel, M24sel)
table(h_lec = M_todo$h_lec, con_p10 = !is.na(M_todo$p10), useNA = "ifany")
```

Ahora los NA de `p10`, `p11` y `p26` son blancos por pase, no datos perdidos. Por eso **no se usa `na.omit()` en esta base**: eliminaría a todas las personas que no leyeron revistas y destruiría el universo del estudio. Los NA se manejan al analizar, según la pregunta de investigación.

## Valores fuera de rango o no especificados

```{r}
table(M_todo$cond_act, useNA = "ifany")   # 99 = no especificado
table(M_todo$h_lec, useNA = "ifany")      # códigos válidos: 1 a 4
table(M_todo$p11, useNA = "ifany")        # códigos válidos: 1 a 6
summary(M_todo[, c("p10", "p26")])        # p10: 1 a 25; p26: 2 a 360
```

Completar: códigos fuera de catálogo y valores extremos de `p10` y `p26`.

# Archivo con todos los años

**Columna de año**

```{r}
n22 = nrow(M22sel)
n23 = nrow(M23sel)
n24 = nrow(M24sel)

anio = c(rep(2022, n22), rep(2023, n23), rep(2024, n24))

# Verifica que el vector anio tenga la misma longitud que la suma de las filas
length(anio) == n22 + n23 + n24
```

**Data frame de los tres años juntos**

```{r}
molec = data.frame(anio, rbind(M22sel, M23sel, M24sel))
```

Verifica que contenga los tres años:

```{r}
table(molec$anio)
```

**Archivo de años juntos**

```{r}
# El archivo se guarda en la carpeta "datos" (se crea si todavía no existe)
dir.create("datos", showWarnings = FALSE)
write.csv(molec, "datos/DatosEquipo6_v2.csv", row.names = FALSE)
```